【裁判字號】    88,上易,2033
【裁判日期】    900104
【裁判案由】    詐欺等
【裁判全文】
臺灣高等法院臺中分院刑事判決                  八十八年度上易字第二三三號
      上  訴  人
      即  被  告  丙○○
      選任辯護人  張柏山
右上訴人因詐欺等案件，不服臺灣台中地方法院八十七年度易字第二九一九號中華民
國八十八年六月十七日第一審判決（起訴案號：臺灣台中地方法院檢察署八十七年度
偵字第九三八八號），提起上訴，本院判決如左：
      主    文
原判決撤銷。
丙○○連續意圖為自己不法之所有，以詐術使人將本人之物交付，處有期徒刑肆月，
如易科罰金以參佰元折算壹日。
      事    實
一、丙○○係台中縣豐原市○○路六十三號豐原張牙醫診所之負責醫師，自民國八十
    三年三月一日起，與中央健康保險局簽立辦理全民健康保險醫療業務契約，得於
    就參加健康保險之保險人為診療後，依相關規定向中央健康保險局為請領健保醫
    療給付；詎丙○○竟基於意圖為自己不法所有之概括犯意，連續於如附表所示之
    時間，對如附表所示至該診所就醫之病患乙○○等人為診治後，於其業務上所登
    載之病歷上為如附表所示之不實就醫紀錄，而於其業務上所製作之文書上登載不
    實，足以生損害於中央健康保險局給付醫療費用之正確性及如附表所示至該診所
    診療之病患等人；嗣丙○○並據上開不實之診療記錄向中央健康保險局中區分局
    申領健保醫療費用給付，而行使業務上登載不實之文書，致使中央健康保險局中
    區分局不知情之承辦人員，陷於錯誤而為給付如附表所示之相關醫療費用，以詐
    得如附表所示之金額。
二、案經中央健康保險局函送臺灣臺中地方法院檢察署檢察官偵查起訴。
      理    由
一、訊據被告丙○○對於右揭其經營豐原張牙醫診所係與中央健康保險局簽約之健保
    特約診所，及為如附表所示之病患診療後為如附表所示醫療紀錄之登載，並向中
    央健康保險局中區分局申領如附表所示健保醫療費用給付等情固均坦承不諱，惟
    矢口否認有偽造文書、詐欺等犯行，辯稱：（一）病患乙○○＃十四、＃十五顆
    牙齒雖然為假牙，但因牙齦萎縮發生蛀牙而疼痛，所以伊用髓腔開擴多次，再用
    樹脂充填；（二）病患丁○○之＃三十二、＃三十四、＃三十六、＃四十四、＃
    四十五顆假牙，均是伊鑲的，經過髓腔開擴及樹脂充填後才鑲上去，原先有別家
    醫院做假牙發生疼痛才來找伊，伊由原先之金屬假牙換成陶瓷假牙，之前有做根
    管治療，＃二十一顆牙是補在舌面與臨接面；（三）病患辛○○係發生疼痛現象
    來找伊治療；（四）病患庚○○之病歷，伊將＃四十五顆牙誤載為＃四十三顆牙
    ，伊確實做過病歷記載之治療；（五）病患楊張鳳蘭（起訴書誤載為楊張鳳簡）
    病歷上，伊將＃四十七顆牙誤載為＃四十八顆牙，伊確實做過病歷記載之治療；
    （六）伊確實有對病患林呂鶴年為病歷上記載之治療云云。
二、經查：
（一）被告丙○○為台中縣豐原市○○路六十三號豐原張牙醫診所之負責醫師，該診
      所自八十三年三月一日起，與中央健康保險局簽立辦理全民健康保險醫療業務
      之契約等情，業據被告丙○○供明在卷，復有該合約書影本一份附卷可稽。
（二）又證人即病患乙○○之＃十四、＃十五顆牙齒，於十餘年前，已由被告丙○○
      製作假牙，未曾有脫落或拆除或再治療，僅於就診時於牙齒周圍擦藥；證人即
      病患丁○○下面二側假牙係於全美牙醫診所製作二至三年之時間，未曾有脫落
      、拆下或再治療；證人即病患辛○○＃十一、＃二十一牙齒於十餘年前已再游
      牙醫診所製作假牙，未曾於被告丙○○所經營之張牙醫診所中診治，餘假牙於
      八十六年間前已完成製作，未曾脫落、拆下或重新製作；證人即病患庚○○全
      部假牙均於八十五年間前製作完成，於八十六、八十七年間，均未曾脫絡、拆
      下或再治療；證人即病患楊張鳳蘭上面門牙未曾有補牙，智齒已於健保施行前
      拔除，其中右下智齒係於十餘年前在別家牙醫診所拔除；證人即病患林呂鶴年
      診療中，該病患上面假牙於七、八年以前，即已製作完成，二、三年前，改在
      豐南牙醫診所治療後，未曾有脫落、拆下或再治療等情，業據證人乙○○、丁○○、辛○○、庚○○、楊張鳳蘭及林呂鶴年等人分別於中央健康保險局中區
      分局派員訪視時證述明確，並分別在中央健康保險局牙科患者實地訪視紀錄表
      上簽名確認無誤，此有該實地訪視紀錄表影本六張附卷足憑，惟被告丙○○分
      別：(1)於病患乙○○之病歷上登載：「八十七年一月十三日：＃十四、＃十五
      顆牙齒髓腔開擴」、「八十七年一月二十一日：＃十四、＃十五顆牙齒樹脂充
      填」等不實內容，並據為申領一千零八元、一千三百八十元健保醫療給付，而
      於八十七年三月十一日經中央健康保險局審查牙醫師勘查乙○○口腔之情形為
      「＃十四、＃十五顆牙齒為假牙」，並無為＃十四、＃十五顆牙齒為髓腔開擴
      及樹脂充填之診治，(2)於病患丁○○之病歷上登載：「八十六年十一月四日：
      ＃三十四、＃三十六髓腔開擴」、「八十六年十一月十二日：＃三十四、＃三
      十六樹脂充填」、「八十六年十二月一日：＃四十四、＃四十五髓腔開擴」、
      「八十六年十二月九日：＃四十四、＃四十五樹脂充填」、「八十六年十二月
      十三日：＃二十一樹脂充填」、「八十七年一月六日：＃三十二、＃三十三髓
      腔開擴」、「八十七年一月十四日：＃三十二、＃三十三樹脂充填」等不實內
      容，並據之申領一千零八元、一千三百八十元、一千零八元、一千三百八十元
      、四百五十元、一千零八元、一千三百八十元之健保醫療給付，而病患丁○○
      於八十七年三月十一日經中央健康保險局審查牙醫師為口腔勘查結果為＃三十
      二、＃三十三、＃三十四、＃三十六、＃四十四、＃四十五均係為假牙，另＃
      二十一為好牙，自無為髓腔開擴及樹脂充填之必要及可能，(3)於病患辛○○之
      病歷上記載：「八十五年六月二十六日：＃二十一樹脂充填」、「八十七年一
      月十二日：＃十四髓腔開擴」、「八十七年一月二十一日：＃十四樹脂充填」
      之不實內容，並申領一千零七十元、一千零八元、一千三百八十元之健保醫療
      給付費用，而病患辛○○於八十七年三月十一日經中央健康保險局審查牙醫師
      為口腔勘查之結果認為＃二十一、＃十四為假牙，並無為髓腔開擴及樹脂充填
      等治療，(4)於病患庚○○之病歷上登載：「八十五八月七日：＃四十三髓腔開
      擴」、「八十五年八月十五日：＃四十三樹脂充填」、「八十七年一月八日：
      ＃三十五、＃三十七髓腔開擴」、「八十七年一月十六日：＃三十五、＃三十
      七樹脂充填」等不實病況，並據之分別申領一千四百零八元、七百七十元、一
      千零八元、一千三百八十元之健保醫療給付費用，而於八十七年三月十一日病
      患庚○○經中央健康保險局審查牙醫師為口腔勘查之結果認為＃三十五、＃三
      十七均係為假牙，＃四十三為好牙，均無為髓腔開擴與樹脂充填之必要及可能
      ，(5)於病患楊張鳳蘭之病歷上記載：「八十六年八月三十日：＃十一、＃二十
      一、＃二十二樹脂充填」、「八十六年十一月七日：＃四十八銀粉充填」等不
      實內容，並據為申領一千五百三十元、三百六十元之健保醫療給付費用；而該
      病患於八十七年三月十一日經中央健康保險局審查牙醫師為口腔勘查結果認為
      ＃十一、＃二十一、＃二十二為好牙，＃四十八缺牙，亦無為樹脂充填或銀粉
      充填之可能，(6)於病患林呂鶴年之病歷上為：「八十六年十一月十三日：＃二
      十四、＃二十五髓腔開擴」、「＃二十四、＃二十五樹脂充填」等不實記載，
      並據為申領一千零八元、一千三百八十元之健保醫療給付費用，而該病患於八
      十七年三月十一日經中央健康保險局審查牙醫師為口腔勘查之結果認為＃二十
      四、＃二十五均係假牙，並無為髓腔開擴及樹脂充填等情，此觀上開中央健康
      保險局牙科患者實地訪視紀錄表上訪視情形所載即明，並有被告所經營之豐原
      張牙醫診所門診記錄表、中央健康保險局特約醫事服務機構門診處方及診療明
      細、中央健康保險局中區分局保險對象牙醫門診就醫記錄明細表等影本各六份
      在卷可考；且證人即中央健康保險局中區分局職員甲○○、戊○○於原審審理
      時均證稱：渠等至病患住處訪視時，均會隨同一位特約牙醫師實際審查檢視等
      情（見原審卷第八十七頁），又於本院證稱：「是根據健保局門診費用組審核
      被告申報費用異常，就對被告的病患做隨機抽查，訪視六位病患都有虛報費用
      ，訪視每個病患都有醫師陪同審查，剛好輪到壬○○醫師陪同訪視患者，因為
      五個病患有假牙，一個病患有缺牙及好的牙齒，該診所還是申報病患髓腔開擴
      及填補費用，且大部分是在咬合面治療，因患者有說假牙是到被告診所前看病
      就已做好，申報不實治療牙齒是在別的地方做好假牙，且時間都在好幾年以前
      有的是二、三年前，有的是在十幾年前，患者也說做好假牙就未曾脫落拆下或
      再治療，所以不可能做被告所申報髓腔開擴等治療，所以他申請項目是虛報的
      ，當時患者訪視記錄都是患者出於自由意志下供述，每人所供做假牙時間有十
      幾年的，及有二、三年的不等，後來這些患者雖有翻供，說他們的假牙有在被
      告的診所拆下、脫落及治療，與我們訪視時所說的不同」等語（見本院卷第二
      十五頁至反面）；另證人即醫師（現任台中醫院牙科主任）壬○○於本院證稱
      ：「我是與其他一些審查醫師分抽查案件，剛好這案子分到我，由我負責，我
      就隨同健保局人員一同至患者家中訪視，當時根據患者所述，其假牙未有脫落
      、拆下之情形，且假牙都在十幾年前及二、三年前完成的，且由我勘察病患假
      牙情形，確實是假牙，至於假牙何時製作，都是患者在自由意志下說出，且患
      者說沒有在被告診所做，他虛報那些顆牙齒，因為那些顆牙齒之假牙都未脫落
      、拆下，及再做髓腔開擴及填補治療，因為患者都有牙套，除非拿下來，否則
      不會有這些申報之治療，一般沒有拆下假牙就不可能做被告所申報治療。」等
      語（見本院卷第二十六頁）。被告復辯稱：病患沒有拿掉假牙，就從臨接面打
      洞做樹脂充填，且當時Ｘ光機壞掉，所以沒有做Ｘ光片；又做好假牙後，若牙
      齦有感染發炎疼痛，而牙套未曾鬆動，取下困難，有經驗、醫術精良之醫師亦
      可從臨接面甚或唇面或舌面為根管治療，此為牙醫師週知，只有醫術不良之醫
      師，才必須動輒取下牙套，始能為根管治療，且依據被訪視者之筆錄，病患多
      說近來有到被告院所洗牙、補牙、擦藥、抽神經等治療，而抽神經之學名為髓
      腔開擴，而所謂之洗牙、補牙等，應屬根管治療之行為，故足證被告確有為上
      開治療行為；且簡醫師既已未以Ｘ光片確實檢查，則其何以能肉眼推斷謂該等
      病患未曾做過髓腔開擴等醫療行為云云。惟再經證人壬○○於本院證稱：「當
      時我與健保局訪視人員一同去檢查患者，訪視人員有提供被告診所記錄所記載
      被告治療患者第幾顆牙齒的情形，當場檢查該患者那幾顆牙齒治療情形，發現
      有不符，沒有做，就被告病歷所記載之髓腔開擴及樹脂填充治療情形，我有再
      加以檢查確認，而且當場詢問患者為何這些牙齒沒有經過被告做抽神經、填補
      牙齒的治療，患者也有當場回答，那幾顆牙齒並未經這樣的治療，我們當時是
      用一般的用語：抽神經（即髓腔開擴）、填補牙齒（即樹脂填充）來詢問患者
      ，有無做此治療，他們有說這些牙齒沒有做，訪視人員也當場記載訪視記錄，
      並且經患者過目後簽名于記錄上。」、「（假牙之牙套未取下，是否也可以為
      根管治療？）如果假牙沒有取下，正規的治療方法是應該由咬合面往下鑽，然
      後根管治療並填補牙齒，但如果有這樣治療，我在檢查時一定可以看出，但當
      時並沒有這樣的治療，而且當時詢問患者，他們也說那幾顆沒有做這種方式之
      治療，且也未從假牙底部這樣的治療，且從底部做根管治療不是一般牙醫治療
      的方式，幾乎沒有牙醫這樣做，也不可能剛好訪視的這幾個患者都是如此治療
      」、「（患者乙○○等人的牙齒（假牙）是否有由被告先拿掉再做根管治療，
      然後再重做假牙？）如果這樣治療，假牙要先破壞，治療後再做一付新的假牙
      套上，但是患者當場說沒有重做假牙，足證這些患者沒有如此治療，而且重做
      假牙，健保不給付，患者須自費，他們有付假牙費用的話，一定會講」等情（
      本院八十九年二月十七日筆錄）；而乙○○於本院證稱：當時去找被告，只有
      二顆牙齒擦藥，沒有將假牙拆除重新治療，再做假牙，之前我的假牙是在哪裡
      做的，已忘了，因做太久了，已經做十幾年（本院卷第六十七頁）；丁○○於
      本院證稱：「下面的假牙有在全美牙醫診所做，當時已是做了二、三年，當時
      健保局問我，我有說未曾拆下假牙治療，我那些牙齒有再重新做陶瓷製的，但
      何時做的忘了，當時健保局來訪視時，牙醫師有會同來檢查我的牙齒，當時健
      保局有三人，牙醫師檢查我牙齒，並問我治療情形，也有看我假牙情形」等語
      （見本院卷第六十七頁至反面）。而證人辛○○、庚○○亦均於本院同證稱健
      保局訪查時有檢查牙齒，當時伊等均未有提及假牙有拆下治療後重做等情（見
      本院卷第九十九頁），則依上開證人所供，患者之假牙，被告既未拆下被告並
      無就患者該牙咬合面為隨腔開擴及樹脂充填之情形，是綜上可知，被告就上開
      患者之假牙甚或缺牙，好牙之上開治療紀錄記載及費用申報，未符實情，其所
      辯係由牙齒之臨接面為治療云云，尚難採信。顯見被告丙○○於上開病患病歷
      表上之記載內容確為虛偽不實，復丙○○並持該等不實之就醫診療記錄向中央
      健康保險局中區分局申領健保醫療給付費用，其有於其業務上作成之文書登載
      不實及詐欺之犯行甚明。
（三）至證人即牙醫師張衍江於原審審理時經實際勘查病患口腔後雖證稱：病患乙○○＃十四、＃十五顆牙齒為假牙，假牙下方看得出來有經過根管治療，而髓腔
      開擴、樹脂充填分別為根管治療之第一及最後一個步驟等情，惟被告丙○○於
      該病患病歷表上係記載牙齒咬合面做樹脂充填，並非記載臨接面做樹脂充填等
      情，亦據證人甲○○到庭陳明在卷，且衡諸前開乙○○之證詞係謂其所有之＃
      十四、＃十五顆牙齒，於十餘年前，已由被告丙○○製作假牙，未曾有脫落或
      拆除或再治療，僅於就診時於牙齒周圍擦藥等情，又證人壬○○證稱：「（證
      人張衍江醫師說患者乙○○之假牙第十四顆下方可看出有根管治療？）當時檢
      查時，第十四、十五顆是有假牙，應該是當庭看不出來有根管治療，且根管治
      療是要把牙套拿出，才是正常治療方式，不可能不拿掉假牙，再從假牙下方做
      根管治療，如果要確實證實有無做此治療，應要有Ｘ光片證明，且牙科治療在
      口腔內都可留有證據，很容易確認」等語（見本院卷第二十六頁至反面）；證
      人戊○○、甲○○證稱：「張衍江醫師在原審當庭勘察乙○○等六人患者，也
      只對乙○○假牙根部有車動，且也不是咬合面之治療，與申報不符」等語（見
      本院卷第二十六頁反面）；應認證人張衍江之證言尚不足據為被告有利之認定
      。綜上所述，被告所辯，應係事後卸責之詞，不足採信，另證人乙○○、丁○○、辛○○、庚○○、楊張鳳蘭及林呂鶴年等人於原審審理時均翻異前詞，並
      提出書面陳述；證人辛○○另於本院證稱：「當時健保局有三人到我家，我製
      作假牙費用是自費，我後來有寫書面證明事實」（見本院卷第一九九頁）、證
      人庚○○證稱：「我有告訴健保人員，我當時假牙都是自費，後來寫書面只是
      證明事實而已」等語（見本院卷第一九九頁）；惟渠等於訪視記錄中對於訪視
      人員問及假牙製作情形時，亦均有詳確之回答，渠等事後上開供詞，核與前揭
      所認定事實不符，顯係為附和、迴護被告之詞，亦均不足採。事證明確，被告
      犯行堪以認定。
三、核被告所為，係犯刑法第二百十六條、第二百十五條之行使業務上登載不實文書
    罪及同法第三百三十九條第一項之詐欺取財罪。被告將不實事項登載於業務上文
    書之低度行為，應為行使之高度行為所吸收，不另論罪。被告先後多次行使業務
    上登載不實文書及詐欺取財犯行，均時間緊接，犯罪構成要件相同，顯係基於概
    括犯意而反覆為之，均為連續犯，應依刑法第五十六條之規定各論以一罪，並加
    重其刑。又其所犯上開行使業務上登載不實文書罪及詐欺取財罪間，有方法結果
    之牽連關係，為牽連犯，應依刑法第五十五條之規定從較重之詐欺取財罪處斷。
    原審認上訴人罪證明確，予以論罪科刑，固非無見，惟查原審未及依修正後刑法
    規定併宣告被告得易科罰金之折算標準，尚有未洽；被告上訴意旨否認犯罪，雖
    無可取，惟原判決既有可議，即無可維持，自應由本院加以撤銷改判。爰審酌被
    告身為執業牙醫師，竟以製作不實病患病歷紀錄之欺瞞方式，向保險機構詐財及
    其詐得之金額非鉅，惟業已繳回並受有行政處罰等一切情狀，量處如主文第二項
    所示之刑，以示懲儆。末按中華民國九十年一月四日修正，同年月十日經總統公
    布施行之刑法第四十一條第一項規定：「犯最重本刑為五年以下有期徒刑以下之
    刑之罪，而受六個月以下有期徒刑或拘役之宣告，因身體、教育、職業、家庭之
    關係或其他正當事由，執行顯有困難者，得以一元以上三元以下折算一日，易科
    罰金。」被告於行為後，其適用法律已有變更，比較該條正修正前後之規定，以
    新法有利於被告，依刑法第二條第一項前段規定，適用開判時之法律即修正後之
    刑法第四十一條之規定，故並依刑法第二條第一項前段、修正後刑法第四十一條
    第一項諭知易科罰金之折算標準。
據上論結，應依刑事訴訟法第三百六十九條第一項前段、第三百六十四條、第二百九
十九條第一項前段，刑法第二百十六條、第二百十五條、第三百三十九條第一項、第
五十六條、第五十五條、第二條第一項前段、修正後第四十一條，罰金罰鍰提高標準
條例第一條前段、第二條，判決如主文。
本案經檢察官己○○到庭執行職務。
中      華      民      國      九十     年       四      月     十     日
                                臺灣高等法院臺中分院刑事第一庭
                                      審判長法  官  陳  紀  綱
                                            法  官  陳  登  源
                                            法  官  蕭  錦  鍾
右正本證明與原本無異。
不得上訴。
                                            書記官  蘇  昭  文
中      華      民      國      九十     年       四      月      十    日
附錄論罪科刑法條
刑法第二百十六條：
行使第二百十條至第二百十五條之文書者，依偽造、變造文書或登載不實事項或使登
載不實事項之規定處斷。
刑法第二百十五條：
從事業務之人，明知為不實之事項，而登載於其業務上作成之文書，足以生損害於公
眾或他人者，處三年以下有期徒刑、拘役或五百元以下罰金。
刑法第三百三十九條第一項：
意圖為自己或第三人不法之所有，以詐術使人將本人或第三人之物交付者，處五年以
下有期徒刑、拘役或科或併科一千元以下罰金。
                                                                        Ｉ


司法院資訊處製作；財團法人民間司法改革基金會備份。
